臺灣高等法院臺南分院民事判決　100年度上易字第17號
上　訴　人　王茂河
　　　　　　江好堆
　　　　　　邱永仁即永仁醫院
上列二人共同
訴訟代理人　邱張素美
視同上訴人　林進興即林進興醫院
訴訟代理人　劉月娥
視同上訴人　惠婷
　　　　　　俊祥
　　　　　　蒼枝
被　上訴人　國寶人壽保險股份有限公司
法定代理人　夏銘賢
訴訟代理人　方金殿
　　　　　　林帝璋
上列當事人間請求侵權行為損害賠償事件，上訴人對於中華民國
99年11月23日臺灣臺南地方法院第一審判決（99年度訴字第347
號）提起上訴，本院於100年3月15日言詞辯論終結，判決如下：
    主  文
上訴駁回。
第二審訴訟費用由上訴人及視同上訴人連帶負擔，分別如本判決
附表所示。
    事  實  及  理  由
壹、程序方面：
    本件視同上訴人蒼枝、惠婷、俊祥經合法通知，未於
    言詞辯論期日到場，核無民事訴訟法第386條所列各款情形
    ，爰依被上訴人聲請，由其一造辯論而為判決。
貳、實體方面：
一、被上訴人主張：
（一）訴外人宗明與陳明星係夫妻關係，兩人於民國（下同
      ）84年起召集家族親屬、朋友組成詐欺集團，視同上訴人
      惠婷、俊祥、蒼枝為該詐欺集團之成員，竟意圖為
      自己不法之所有，共同基於行使偽造公文書或私文書以詐
      欺取財之概括犯意聯絡，先由宗明與陳明星以其集團
      之成員向被上訴人公司投保意外、醫療等保險，被上訴人
      不察其等係基於詐欺之故意為投保，而為承保之意思表示
      ，視同上訴人惠婷、俊祥、蒼枝等人與視同上訴人
      林進興醫院即林進興（下稱林進興）之受僱人曾建中、王
      茂河、王當元等醫師（曾建中、王當元等經原審判決後未
      提起上訴）、上訴人永仁醫院即邱永仁（下稱邱永仁）之
      受僱人江好堆，明知惠婷、俊祥、蒼枝等人並未因
      疾病或意外事故而需要診療、住院，竟連續開立虛偽之住
      院及診斷證明，交由宗明等人持前開業務上登載不實之
      文書向被上訴人提出理賠申請，被上訴人公司因未能發覺
      上開實情，乃核准理賠申請。上訴人等人並已詐領保險金
      得手在案，其詐領金額詳如原判決附表二所示，被上訴人
      所受損害總計67萬6,851元。
（二）視同上訴人惠婷等假病患以上開方式詐領保險金，顯係
      故意以背於善良風俗之方法，加損害於被上訴人；開立不
      實診斷證明書用以提供予視同上訴人惠婷、俊祥、
      蒼枝等假病患持之詐騙被上訴人。原審共同被告曾建中、
      王當元、及上訴人王茂河、邱永仁、江好堆等醫師，其等
      與視同上訴人惠婷等假病患乃係共同不法侵害被上訴人
      之權利，應連帶負損害賠償責任；而上訴人林進興、邱永
      仁等醫院負責人，均係在院內立下醫院政策，要求院內醫
      師盡量收受無病住院之假病患住院，用以大量詐取全民健
      保之醫療給付，並於確立此政策後，由自己及受僱醫師指
      示全體醫護人員貫徹執行，上訴人林進興、邱永仁等醫院
      負責人自屬民法第185條之共同侵權行為人。從而，假病
      患、開立不實診斷證明書之醫師及其等所屬之醫院，乃係
      共同以背於善良風俗之方法，加損害於被上訴人，爰依民
      法第184條及第185條之規定向上訴人等人請求連帶給付。
（三）並聲明：駁回上訴。
二、上訴人則提出如下之答辯：
（一）視同上訴人蒼枝、惠婷未提出書狀作何聲明或陳述。
（二）視同上訴人俊祥於原審稱：對於被上訴人請求之數額要
      再予核對。
（三）上訴人邱永仁、江好堆部分：
    1.本件涉嫌詐領保險金之氏家族成員無不本其一貫裝病、
      裝傷之作法矇騙看診醫師，以達到住院目的。準此，氏
      家族成員既以裝病、裝傷之手法使看診醫師准其住院，自
      難認看診醫師住院裁量權之行使有故意或過失。
    2.上訴人江好堆與上訴人邱永仁固於刑案之第一審認罪，惟
      上訴人江好堆係受僱醫師，為懇求輕判及緩刑乃作此因應
      。而上訴人邱永仁並無人指證其收容假住院病患，原無認
      罪之必要，乃刑案第一審審理中，檢察官當庭表示：「你
      年事已高，如果坦承犯行，……可以讓你去捐l筆錢給公
      益團體，換取緩刑的機會。」此後原審刑事庭亦循此理由
      勸諭上訴人邱永仁考慮認罪。上訴人邱永仁考慮年事已高
      ，不堪精神打擊，不得已才答應認罪。當事人在刑事案件
      所為不利於己之陳述，本未可與民事訴訟法第279條所謂
      自認同視，尚須審究其與實際情形是否相符，依自由心證
      以為取捨之依據，最高法院著有判例（44年台上字第988
      號）。是徒據上訴人江好堆、邱永仁2人於刑事案件中之
      認罪，尚難認上訴人收容假住院病患，而令上訴人等人負
      賠償責任。
    3.本件病患蒼枝、惠婷、俊祥等人於刑事案件之第一
      審固亦認罪，惟亦係為獲輕判或緩刑之考量，仍應審查其
      認罪與實際情形是否相符。尚難執此認定渠等為假住院。
    4.並聲明：原判決關於上訴人敗訴部分廢棄。上開廢棄
      部分，被上訴人在第一審之訴駁回。第一、二審訴訟費
      用由被上訴人負擔。
（四）上訴人王茂河部分：
    1.本件被上訴人以上訴人因認罪協商而處刑，應連帶給付保
      險金予被上訴人，惟認罪協商之刑事判決並不能確認上訴
      人有罪。
    2.上訴人受僱於視同上訴人林進興所設醫院，專職為骨外科
      患者醫療。被上訴人無端將上訴人列為共同被告，已欠妥
      適，而上訴人之病患多為行動不便，病情嚴重時有生命危
      險者，本件刑案審理曠時日久，時常延誤病患醫療，上訴
      人為求早日了結刑案，期能有足夠時間為病患服務，以減
      輕病患痛苦，因而接受認罪協商。然上訴人一念之仁，未
      料反無端受累，實非所料。上訴人既與視同上訴人及被上
      訴人間無任何接觸，病患與被上訴人間所訂保險契約，上
      訴人既非仲介人、保證人或受益人，保險契約亦無上訴人
      簽名，且被上訴人與上訴人間亦未訂有任何契約，上訴人
      無侵權行為，亦未自被上訴人處獲得任何金錢利益，被上
      訴人要無損害可言。
    3.依民法第279條之規定「就連帶債務人之一人所生之事項
      ，除前5條規定或契約另訂者外，其利益或不利益，對他
      債務人（即上訴人）不生效力。」是病患與被上訴人之間
      所訂契約與上訴人無關，被上訴人之請求自無理由。
    4.並聲明：原判決關於上訴人敗訴部分廢棄。上開廢棄
      部分，被上訴人在第一審之訴駁回。第一、二審訴訟費
      用由被上訴人負擔。
（五）視同上訴人林進興部分：
    1.被上訴人主張病患惠婷在數次假住院之事實是否有包括
      於上開刑事判決所認定之範圍，應是調查之重點。故被上
      訴人應先詳列出惠婷此數筆住院保險金所請領者，究係
      在何期間住院？何病症住院？始能與刑事判決內容做比對
      。
    2.並聲明：原判決關於視同上訴人敗訴部分廢棄。上開
      廢棄部分，被上訴人在第一審之訴駁回。第一、二審訴
      訟費用由被上訴人負擔。
三、得心證之理由：
（一）本件被上訴人所主張之前揭事實，有原審95年度矚重訴字
      第1號97年11月30日刑事判決（視同上訴人惠婷、蒼
      枝、俊祥部分，見原審卷第56-62頁）、97年12月22日
      刑事判決（上訴人邱永仁、江好堆部分，見原審卷第8-16
      頁）、98年5月7日刑事判決（視同上訴人林進興、上訴人
      王茂河部分，見原審卷第105-124頁）附卷可稽，其等均
      因詐欺取財等犯行，被法院判處有期徒刑確定，有上訴人
      等之全國前案簡列表附卷足參（見原審卷第198-210頁）
      。且查：
    1.按當事人對於他造主張之事實，於言詞辯論時不爭執者，
      視同自認；當事人對於他造主張之事實，已於相當時期受
      合法之通知，而於言詞辯論期日不到場，亦未提出準備書
      狀爭執者，準用第1項之規定，民事訴訟法第280條第1項
      前段、第3項前段分別定有明文。本件視同上訴人俊祥
      已於言詞辯論期日到場，對於視同上訴人主張之事實迄未
      爭執，僅謂「要再核對數額」（見原審卷第148頁）；另
      視同上訴人蒼枝、惠婷對於被上訴人主張之事實，已
      於相當時期受合法之通知，而未於言詞辯論期日到場，亦
      未提出準備書狀爭執，依前揭法文規定，均應視同自認，
      堪認被上訴人所主張之前揭事實，可信為真實。
    2.上訴人王茂河、林進興、江好堆、邱永仁雖否認有侵權行
      為，然查：
      (1)氏家族之視同上訴人惠婷、俊祥、蒼枝，意圖
        詐領保險費，先由宗明與陳明星向被上訴人公司投
        保意外、醫療等保險，再由惠婷、俊祥、蒼枝等
        人與林進興醫院之王茂河、王當元、曾建中、永仁醫院
        之江好堆等醫師基於詐領保險費之犯意聯絡，明知視同
        上訴人惠婷、俊祥、蒼枝等人並未因疾病或意外
        事故而需要診療、住院，竟連續開立虛偽之住院及診斷
        證明，交由視同上訴人蒼枝等人持前開不實之診斷證
        明書向被上訴人提出理賠申請，被上訴人未能發覺上開
        事實，乃核准理賠申請，總計視同上訴人蒼枝共詐領
        保險費120萬8,394元、視同上訴人俊祥共詐領保險費
        76萬0,453元、視同上訴人惠婷詐領保險費共197萬2,
        615元（以上數額含其他保險公司被詐領金額）等情，
        有原審95年度矚重訴字第1號97年11月30日、97年12月
        22日、98年5月7日刑事判決足憑。而視同上訴人惠婷
        、俊祥、蒼枝、上訴人王茂河、視同上訴人林進興
        、原審共同被告王當元、曾建中、上訴人邱永仁、江好
        堆對檢察官起訴之事實均為全部認罪之表示，此有上開
        判決書足按，並有被上訴人提出其等於98年4月17日認
        罪之筆錄在卷足稽（見原審卷第273-280頁）。
      (2)上訴人王茂河、江好堆、邱永仁、視同上訴人林進興雖
        不否認於刑事案件中為認罪，並獲得緩刑之宣告，惟以
        「認罪是考量年事已高」、「為了早日了結刑案」等前
        揭情詞置辯。然按刑事訴訟判決所認定之事實，固非當
        然有拘束民事訴訟判決之效力，但民事法院調查刑事訴
        訟原有之證據，而斟酌其結果以判斷事實之真偽，並於
        判決內記明其得心證之理由，即非法所不許（參照最高
        法院49年台上字第929號判例）。本件被上訴人既已聲
        明引用本件刑事訴訟之卷證資料，本院自得調查刑事訴
        訟中原有之證據，斟酌其結果以判斷事實。上訴人王茂
        河、江好堆、邱永仁、視同上訴人林進興均擔任醫師職
        務，其因涉嫌本件詐領保險費案件而為刑事被告，其於
        刑事案件審理中亦均選任辯護人到庭辯護，並於刑事庭
        為認罪之表示，此應係經過慎重之考慮而為之。雖然當
        事人在刑事案件所為不利於己之陳述，本未可與民事訴
        訟法第279條所謂之自認同視，尚須審究其與實際情形
        是否相符，依自由心證以為取捨之依據（最高法院44年
        台上字第988號判例參照）。但依上所述，上訴人等間
        自白之事實均互核一致，且與被上訴人之主張相符，上
        訴人均係受高等教育，對認罪之法律效果應知之甚詳，
        而其又未能舉證證明其於刑事審判時之自白認罪有何與
        事實不符之處，本院參酌刑事案件調查之證據，既足認
        上訴人確有被上訴人主張之侵權行為，上訴人等一再指
        摘其於刑事確定判決之認罪與事實不符云云，自無可取
        。
    3.綜上所陳，被上訴人主張上訴人有侵權行為之事實應堪採
      信。
（二）按故意以背於善良風俗之方法，加損害於他人者，負損害
      賠償責任；數人共同不法侵害他人之權利者，連帶負損害
      賠償責任，民法第184條第1項後段、第185條第1項前段分
      別定有明文。本件上訴人等既有被上訴人所主張前揭共同
      詐領保險金之情事，自屬共同故意以背於善良風俗之方法
      ，加損害於被上訴人無訛。從而，被上訴人依共同侵權行
      為法則，請求上訴人等連帶賠償損害，自屬有據。關於被
      上訴人受損害之金額，有被上訴人向台灣台南地方法院檢
      察署檢察官提出被詐領明細表（見原審卷第281-282頁）
      在卷足憑，檢察官經查證後，向原審刑事庭提出95年度蒞
      字第12306號補充理由書在卷，計算各上訴人等之詐領保
      險費明細（見原審卷第283-290頁），如原判決附表二所
      示，而各該上訴人等於刑事庭審理時，對上開詐領之金額
      均不爭執，且為認罪之表示，被上訴人主張被詐欺之金額
      自可採信。
四、從而，被上訴人本於侵權行為法則，請求上訴人等連帶賠償
    如原判決附表二所示之金額為有理由，應予准許。又按負損
    害賠償責任者，除法律另有規定或契約另有訂定外，應回復
    他方損害發生前之原狀。因回復原狀而應給付金錢者，自損
    害發生時起，加給利息，為民法第213條第1項、第2項前段
    所明定。上訴人等經被上訴人起訴請求上開損害，被上訴人
    自得依上開規定，請求上訴人等於損害發生時起加付利息。
    從而，被上訴人請求上訴人等給付上開賠償金額並減縮聲明
    自起訴狀繕本送達之翌日（即視同上訴人惠婷、林進興、
    上訴人王茂河、邱永仁、江好堆自96年7月3日，視同上訴人
    蒼枝自96年7月4日）起，至清償日止，按週年利率5％計
    算之利息，為有理由，應予准許。原審就上開應准許部分，
    為上訴人敗訴之判決；就不應准許部分，為被上訴人敗訴之
    判決，經核於法並無不合，上訴人等上訴意旨指摘原判決不
    當，求予廢棄改判，為無理由，應予駁回。
五、本件事證已臻明確，兩造其餘攻擊防禦方法及證據資料，經
    審酌核與本件判決結果不生影響，爰不予一一論述，併此敘
    明。
六、據上論結，本件上訴為無理由，依民事訴訟法第463條、第
    385條第1項前段、第449條第1項、第78條、第85條第1項但
    書、第2項，判決如主文。
中    華    民    國    100    年    3    月    29    日
                  民事第三庭    審判長法  官  黃崑宗
                                      法  官  張世展
                                      法  官  蘇重信
上為正本係照原本作成。
不得上訴。
中    華    民    國   100    年    3     月    29    日
                                      書記官  陳嘉琍
┌──────────────────────────────────┐
│附表                                                                │
├──┬─────────────┬──────────┬──────┤
│編號│訴訟費用負擔之被告        │負擔比例            │備考        │
├──┼─────────────┼──────────┼──────┤
│一  │視同上訴人惠婷、林進興醫│連帶負擔百分之六    │            │
│    │院即林進興、上訴人王茂河  │                    │            │
├──┼─────────────┼──────────┼──────┤
│二  │視同上訴人惠婷、上訴人永│連帶負擔百分之八    │            │
│    │仁醫院即邱永仁、江好堆    │                    │            │
├──┼─────────────┼──────────┼──────┤
│三  │視同上訴人俊祥、上訴人永│連帶負擔百分之三    │            │
│    │仁醫院即邱永仁、江好堆    │                    │            │
├──┼─────────────┼──────────┼──────┤
│四  │視同上訴人蒼枝、上訴人永│連帶負擔百分之三    │            │
│    │仁醫院即邱永仁、江好堆    │                    │            │
└──┴─────────────┴──────────┴──────┘